【裁判字號】    99,台上,4040
【裁判日期】    990630
【裁判案由】    違反毒品危害防制條例
【裁判全文】
最高法院刑事判決            九十九年度台上字第四０四０號
上  訴  人  甲○○原姓名謝文.
選任辯護人  岳  珍律師
上列上訴人因違反毒品危害防制條例案件，不服台灣高等法院中
華民國九十七年八月七日第二審更審判決（九十六年度上更(一)字
第八八八號，起訴案號：台灣台北地方法院檢察署九十四年度偵
字第一五三０九號），提起上訴，本院判決如下：
    主  文
上訴駁回。
    理  由
按刑事訴訟法第三百七十七條規定，上訴於第三審法院，非以判
決違背法令為理由，不得為之。是提起第三審上訴，應以原判決
違背法令為理由，係屬法定要件。如果上訴理由書狀並未依據卷
內訴訟資料，具體指摘原判決不適用何種法則或如何適用不當，
或所指摘原判決違法情事，顯與法律規定得為第三審上訴理由之
違法情形，不相適合時，均應認其上訴為違背法律上之程式，予
以駁回。本件上訴人甲○○（原姓名謝文翰）上訴意旨略稱：(一)
、原審於審判期日就扣案之第三級毒品愷他命及現金新台幣（下
同）一萬八千二百元，未向上訴人提示及令其辨認，即逕採上開
證據為判決之依據。又依證人即警員黃長吉相關證述各情，足見
現場並無向上訴人購買愷他命之人，且警方並故意對購買愷他命
之人不為調查。乃原判決於無何補強證據之情形，單憑上訴人於
警詢及檢察官偵查中之自白，即逕認上訴人有共同販賣第三級毒
品未遂之犯行，於法有違。(二)、原判決認定上訴人有共同販賣第
三級毒品未遂之犯行，係依憑上訴人於警詢中能毫不猶豫具體描
述綽號「阿強」及「小偉」者之年齡及特徵等，為其主要論據之
一。然依第一審勘驗上訴人警詢錄音帶之內容以觀，足見綽號「
小偉」者是否為Ａ＋舞場之員工，係警方誘導上訴人所言，且上
訴人並不清楚綽號「小偉」者之年齡及特徵。原判決上開論述說
明與第一審勘驗上訴人警詢錄音帶筆錄所載內容不符。又依第一
審勘驗上訴人警詢錄音帶筆錄所記載之內容，於上訴人警詢過程
中曾有不詳姓名之人大聲講話，足見上訴人於警詢中係處於恐懼
之狀態，上訴人為取回遭警方查扣之現金一萬八千二百元，而為
非出於任意性之虛偽不實陳述。另依證人蔡奇縈、黃長吉證述各
情，警方係於民國九十三年十月十日凌晨四時，開始製作上訴人
之警詢筆錄，然相關鑑定於同日凌晨一時二十分已有結果，何以
警方遲至同日凌晨四時方開始製作上訴人警詢筆錄，警方未提出
該日凌晨一時二十分起至四時止間之錄音或錄影資料，如何能證
明警方於該段時間對上訴人無不法行為。原判決就上情未為論述
說明，即逕為不利於上訴人之認定，於法有違。(三)、原判決就扣
案之現金一萬八千二百元，何以係上訴人先行收取販賣愷他命之
價款，何以係屬綽號「阿強」者所有而為犯罪所得之物，何以並
非上訴人父親交與上訴人供其購買電腦之用等情，並未說明其所
依憑之證據及理由。又上訴人原審選任辯護人曾聲請原審訊問證
人即上訴人父親，用以證明扣案之現金一萬八千二百元，係上訴
人父親交給上訴人供購買電腦之用，而上情與上訴人是否有本件
犯行攸關，自應詳予調查釐清。乃原審就上情未為調查，亦未說
明何以不為調查之理由。又原判決說明警方對上訴人之搜索於法
不合，而警方之違法搜索扣押足以侵害上訴人之隱私權及財產權
，且警方始終無法證明自上訴人身上所搜扣之現金，係綽號「小
偉」者交付上訴人購買愷他命之價金。況警方並有故意違法不調
查綽號「小偉」者之身分，及有故意不調查上訴人相關通聯紀錄
等情事，且第一審勘驗上訴人警詢錄音帶結果，警方並有對上訴
人為非法取供之情形，足見警方係故意違法侵害上訴人之權益。
乃原判決未說明究係基於何種公共利益之考量，及究係依憑何種
比例原則或權衡法則，得認警方自上訴人身上搜扣得之現金為有
證據能力，即逕採該等現金為不利於上訴人認定之依據，於法有
違等語。
惟查：原判決認定上訴人有原判決事實欄所記載之共同販賣第三
級毒品未遂犯行，係以訊據上訴人供承於如原判決事實欄所載時
、地，為警查扣得愷他命二十四瓶（驗餘淨重共一二．九八七一
公克）、現金一萬八千二百元之事實。上訴人雖否認有販賣愷他
命未遂之犯行，辯稱：為警查扣之愷他命係供伊自己施用，現金
係伊父親交伊供購買電腦主機之用，警員黃長吉以交保為條件利
誘伊為不實之自白，伊因急欲取回遭查扣之現金一萬八千二百元
，始編造替綽號「阿強」者運送愷他命之事實云云。然查證人即
警員黃長吉證稱：伊並未以交保或返還扣案現金為條件，利誘上
訴人為不實之自白；第一審勘驗上訴人警詢錄音帶結果，警方亦
無以交保或得取回所扣現金為條件，利誘上訴人為不實自白之情
事；上訴人於本件案發約二個月前，甫因違反毒品危害防制條例
案件，經歷警方及檢察官為詢問調查之經驗，有台灣士林地方法
院檢察署九十三年度偵字第九一二一號聲請簡易判決處刑書附卷
可證，其豈有不知持有毒品與運輸、販賣毒品罪刑差異甚大之理
，衡情上訴人顯無僅為能交保或得取回扣案之現金一萬八千二百
元，即編造不實之運輸、販賣毒品相關事實之可能；上訴人經警
方移送台灣台北地方法院檢察署檢察官訊問時，仍供承：伊幫助
綽號「阿強」者運送愷他命與綽號「小偉」者，從中賺取二千元
之費用等情，其於檢察官偵查中為與警詢中相同之自白，且上訴
人於檢察官偵查中亦未辯稱其於警詢中之自白非出於任意性等情
事，堪認上訴人於警詢及檢察官偵查中之自白均係出於任意性。
又依黃長吉相關證述各情以觀，警方對上訴人之搜索雖於法不合
，然警方深夜至舞場係為查緝經常出入該處之販毒者，其主觀意
圖係為防堵毒品擴散之危害，且警方之搜索過程平和而無故意侵
害上訴人人權之情形，本件警方並查獲愷他命而得防止毒品對社
會之危害，則依刑事訴訟法第一百五十八條之四審酌人權保障及
公共利益之均衡維護，應認警方自上訴人處搜扣得之愷他命及現
金等，為有證據能力。另上訴人於警詢及檢察官偵查中自白各情
，核與證人黃長吉所證述之情節相符，並有愷他命粉末二十四瓶
（驗餘淨重共一二．九八七一公克）、現金一萬八千二百元扣案
可資佐證。上開二十四瓶粉末經送鑑驗結果確係愷他命，有憲兵
司令部刑事鑑識中心九十三年十二月二十九日（九三）安鑑字第
００四六六號鑑驗通知書一件附卷可憑。又綽號「阿強」「小偉
」者雖未經查獲，然上訴人於警詢中能具體描述彼等之年齡及特
徵等，足見確有「阿強」「小偉」之人。堪認上訴人於警詢及檢
察官偵查中自白各情係屬事實，其嗣又否認辯解各情，無非係屬
事後卸責之詞，不足採信等情，予以綜合判斷。因而撤銷第一審
判決，改判論處上訴人共同販賣第三級毒品未遂罪刑，已於判決
內說明其所憑之證據及其認定之理由。按證據之取捨與證據之證
明力如何，均屬事實審法院得自由裁量、判斷之職權；苟其此項
裁量、判斷，並不悖乎通常一般之人日常生活經驗之定則或論理
法則，又於判決內論其何以作此判斷之心證理由者，即不得任
意指摘其為違法，而據為提起第三審上訴之合法理由。原判決綜
合上開各項證據資料，據以說明警方所搜扣之現金一萬八千二百
元，為有證據能力；上訴人於警詢中能具體描述綽號「阿強」「
小偉」者之年齡及特徵等，足見確有「阿強」「小偉」之人；堪
認上訴人確有如原判決事實欄所載之犯行，上訴人否認辯解各情
無非係屬事後卸責之詞，不足採信等情，乃其採證認事調查職權
之合法行使，且無理由不備等情事，不容任意指為違法。上訴意
旨(二)就原判決採證認事調查職權之合法行使，或任意另為有利於
上訴人之推論，或徒憑己意漫事指摘原判決不當，均無足取。刑
事訴訟法第一百六十四條第一項規定：「審判長應將證物提示當
事人、代理人、辯護人或輔佐人，使其辨認」，其意旨乃基於直
接審理原則，使採為判決基礎之證據資料，讓當事人等有辨認之
機會，以擔保證據資料之真實性，並保護被告之防禦權。倘該證
物本身具有高度危險性（例如爆裂物），或依法令應集中保管以
免流失（例如毒品），或依其性質不適於當庭提示原物者（例如
巨型船舶），則於審判期日提示（宣讀或告以意旨）與該證物具
有同等價值之證據資料（例如爆裂物、毒品之鑑定報告，巨型船
舶之照片），已足以擔保原證物之真實性者，即與保護被告之防
禦權及程序正義之遵守無違。原審於審判期日已就本件扣案愷他
命之扣押物品目錄表、憲兵司令部刑事鑑識中心九十三年十二月
九日（九三）安鑑字第四六六號鑑驗通知書，依法踐行告以要旨
調查證據之程序，上訴人答稱「請辯護人陳述」，而上訴人原審
選任辯護人陳稱：「我們只對搜索同意書的部分，有意見，這個
不是被告自願簽署的。其他部分沒有意見」（原審卷第五十四頁
）等情。而本件扣案之證物是否確為愷他命應經鑑驗始能分辨，
上開鑑驗通知書為證明該物品確為愷他命之證據資料，即與原證
物具有同等價值，足以擔保原證物之真實性，則原審所踐行之訴
訟程序，自與保護被告之防禦權及程序正義之遵守無違，不能任
意指摘為違法。又原判決援引扣案之現金一萬八千二百元，資為
認定上訴人有原判決事實欄所載犯行之證據。而原審於審判期日
向上訴人所提示之扣押物品目錄表（原審卷第五十四頁），其內
已包括扣案之現金一萬八千二百元（九十三年度偵字第一八二一
三號卷第十二頁），又第一審於審判期日向上訴人提示並詢問：
「對扣案現金一萬八千二百元有何意見？」，上訴人答稱：「金
額沒錯」等情，有第一審審判筆錄在卷可按（第一審卷第九十七
頁）。原審此部分所踐行之訴訟程序縱有未當，然其於上訴人之
防禦權並無實質上之妨礙。上訴意旨就此爭執，要難認係適法之
第三審上訴理由。按有利於被告之證據不採納及應於審判期日調
查之證據，係指該證據倘予採納或經調查所能證明者，得以推翻
原審判決所確認之事實，而得據以為不同之認定而言。如非事理
所必然，或係無從調查之證據方法，即欠缺其調查之必要性，縱
未調查，或未於理由特加說明，均與所謂違背法令之情形不相適
合。原判決已說明上訴人辯稱：扣案之現金一萬八千二百元，係
伊父親交給伊供購買電腦之用等情，不足採信之理由。且上訴人
原審選任辯護人於原審審判期日係陳稱：「希望傳喚被告的父親
，今日也有到庭。證人黃（長吉）、蔡（奇縈）二人，他們之前
作證的時候說等他父親到場之後，才製作筆錄。事實上被告父親
到場的時候，他們已經製作完筆錄，並非如兩位員警所言。此部
分證人所述不實」（原審卷第五十四頁背面），並未聲請原審就
上訴人辯稱扣案之現金一萬八千二百元，係上訴人父親交給上訴
人供購買電腦之用一節，再為如何之調查，且原審縱就上情再為
調查，亦非即得推翻原判決所確認之事實，而得據以為不同之認
定，尚不得任意指摘原審有應調查之證據而未予調查之違法。上
訴人上訴意旨徒憑己意或就原判決已有說明之事項，或就原審判
斷證據證明力之合法職權行使，漫指其違法，重為單純事實上之
爭執，難謂係適法上訴第三審之理由，其上訴違背法律上之程式
，應予駁回。
據上論結，應依刑事訴訟法第三百九十五條前段，判決如主文。
中    華    民    國  九十九  年    六    月   三十   日
                      最高法院刑事第一庭
                          審判長法官  董  明  霈
                                法官  林  茂  雄
                                法官  張  祺  祥
                                法官  林  秀  夫
                                法官  宋      祺
本件正本證明與原本無異
                                      書  記  官
中    華    民    國  九十九  年    七    月    八    日
                                                      Q

司法院資訊處製作；財團法人民間司法改革基金會備份。
